【裁判字號】    97,重訴,39
【裁判日期】    970919
【裁判案由】    拆除地上物返還土地
【裁判全文】
臺灣苗栗地方法院民事判決              97年度重訴字第39號
原      告  戊○○
                        號
訴訟代理人  江錫麒律師
被      告  丁○○
上列當事人間請求拆除地上物返還土地事件，本院於民國97年9
月4 日言詞辯論終結，判決如下：
    主  文
被告應將坐落苗栗縣卓蘭鎮○○段第二０二七地號土地上如附表
所示之農作物拆除，將土地騰空返還原告。
訴訟費用由被告負擔。
本判決於原告以新臺幣佰柒拾捌萬肆仟元為被告供擔保後，得
為假執行。
    事實及理由
一、原告主張：其經由本院95年度執字第10616 號強制執行程序
    ，拍定買受原為訴外人丙○○所有、坐落苗栗縣卓蘭鎮○○
    段第2027地號土地（下稱系爭土地），並於民國96年12月12
    日辦妥所有權移轉登記，然被告並無合法權源，占有系爭土
    地種植如附表所示之農作物，雖被告曾於前揭強制執行程序
    中主張其就系爭土地與原地主丙○○之間有租賃關係存在，
    租期自82年1 月1 日起至102 年12月31日止，租金為每年新
    臺幣（下同）20,000元云云，致執行法院於拍賣公告上載明
    拍定後不予點交，然丙○○於82年1 月6 日將系爭土地設定
    抵押權予債權人合作金庫銀行時，曾出具承諾切結書，表明
    系爭土地當時確係自用而無任何租賃關係存在；另丙○○於
    本院92年度執字第3237號強制執行程序進行中，又於94年4
    月26日具狀聲稱系爭土地係經法院查封後，始出租予被告，
    非但與其承諾切結書之內容相互矛盾，且其所述租賃關係發
    生之時期亦與被告所陳不符，經執行法院予以除去租賃權在
    案，足信被告主張之租賃關係出於杜撰，非可採信，爰依民
    法第767 條所有物返還請求權之規定，請求被告拆除上開農
    作物後，將系爭土地騰空返還原告等語；並聲明如主文第1
    、2 項所示；另陳明願供擔保，請准宣告假執行；。
二、被告則以：其與原地主丙○○就系爭土地訂有租賃契約，租
    期自82年1 月1 日起至102 年12月31日止，租金為每年20,0
    00元，供其於土地上種植果樹及農作物之用，果樹均極粗壯
    ，不可能在短期內種植，其曾僱請訴外人甲○○、乙○○為
    其整地植樹，可證明其所言非虛，在原告拍定買受系爭土地
    之後，該租賃關係應對原告繼續存在，是被告並非無權占有
    系爭土地等語，資為抗辯，並聲明：駁回原告之訴。
三、得心證之理由：
（一）原告主張其經由本院前開強制執行程序拍定取得系爭土地
      ，並已辦畢所有權移轉登記，然被告仍在系爭土地上種植
      如附表所示之農作物等事實，業據其提出與所述相符之土
      地登記謄本、地籍圖謄本、本院拍賣公告影本各1 份為證
      ，並經本院依職權調閱92年度執字第3237號強制執行事件
      卷宗核明無訛（農作物種植種類數量如該強制執行卷宗第
      一宗第148 頁），此部分事實且為被告所不爭執，應堪信
      為真實。
（二）按當事人主張有利於己之事實者，就其事實有舉證之責任
      ；民事訴訟法第277 條前段定有明文。被告雖辯稱其就系
      爭土地與原地主丙○○之間訂有上開租賃契約云云，並提
      出租賃契約書1 份為證，另聲請訊問證人丙○○、甲○○
      、乙○○等人為證，惟查：
    1.證人丙○○雖曾於本院審理中到庭，然因年事已高，完全
      無法接受本院之訊問，無從就被告所陳之事實加以證述；
      而丙○○前以系爭土地設定抵押向訴外人中國農民銀行申
      辦貸款時，曾於86年1 月7 日出具承諾切結書表示系爭土
      地當時確係其自用，而無任何租賃關係存在，此有原告所
      提該承諾切結書影本1 份在卷可憑（見本院卷第12頁），
      又本院民事執行處在92年度執字第3237號強制執行事件中
      ，於89年3 月20日前往查封系爭土地之時，丙○○以債務
      人之身分在場，再次陳稱系爭土地並無出租情事，亦經記
      載於上開強制執行事件查封筆錄後，由丙○○親自簽名無
      誤（見前開強制執行卷宗第一宗第24頁），其後在強制執
      行程序進行中，亦未提出異議，遲至94年4 月26日，丙○○突然具狀向執行法院聲明異議，聲稱其在本院民事執行
      處「查封後」，將系爭土地出租予被告云云（見前開強制
      執行卷宗第一宗第132 頁），惟按實施查封後，債務人就
      查封物所為移轉、設定負擔或其他有礙執行效果之行為，
      對於債權人不生效力；強制執行法第51條定有明文；倘丙○○確係於查封後，始將系爭土地出租予被告，依前揭法
      條規定，其出租行為對於債權人不生效力；而被告所稱係
      於82年1 月1 日起即承租系爭土地乙節，非但與丙○○於
      前開異議狀內所陳在「查封後」之出租時點不相吻合，更
      與丙○○於86年1 月7 日所出具承諾切結書、89年3 月20
      日之查封筆錄上所陳「無任何租賃關係存在」、「無出租
      情事」等情，相互矛盾。抑有進者，本院民事執行處於上
      開強制執行程序進行中，曾於95年1 月15日以執行命令將
      被告所稱之租賃權予以除去，經被告對該執行命令聲明異
      議，執行法官於同年3 月6 日就其異議裁定駁回，被告卻
      未再對該項裁定提起抗告（見前開強制執行卷宗第一宗第
      210 ～230 頁），而接受該項裁定之結果；至被告就此辯
      稱其當時係不懂法律始未提起抗告云云，亦難憑採。綜核
      上開各項書面卷證，實難遽信被告所辯租賃關係存在乙節
      確為真實。
    2.次查，證人甲○○、乙○○2 人雖於本院審理中到庭，且
      分別證稱其於大約十多年前，有幫被告在食水坑附近整地
      、種水果，被告自己亦有親自種植等語（見本院卷第49～
      54頁），然證人2 人均一致表示渠等只是前去工作，不知
      道被告與丙○○之間就系爭土地有無租賃關係等語（見本
      院卷第51頁、54頁），又參諸被告自81年5 月22日，即與
      丙○○共同設籍於苗栗縣卓蘭鎮○街里○ 鄰○○路85號，
      直至94年3 月3 日，又與丙○○共同將戶籍遷移至苗栗縣
      卓蘭鎮新厝里6 鄰新厝45之4 號，此有被告與丙○○2 人
      之戶籍謄本各1 份在卷可稽（見本院卷第21、62頁），被
      告亦自陳其於離婚後受丙○○之幫忙而暫時於其戶籍中設
      籍居住（見本院卷第54～55頁），足見被告與丙○○2 人
      間情誼友好，關係密切，縱使其曾僱請證人甲○○、乙○○2 人前往系爭土地整地、種植，亦可能係出自丙○○之
      委託，代丙○○整理利用系爭土地，或與丙○○之間有其
      他法律關係或約定存在，其內部原因關係不一而足，並非
      必然出於租賃一端，是尚難僅憑上開證人之證述，而遽予
      斷定被告就系爭土地必有租賃關係存在。
（三）另按88年4 月21日修正公佈之民法第425 條規定：「出租
      人於租賃物交付後，承租人占有中，縱將其所有權讓與第
      三人，其租賃契約，對於受讓人仍繼續存在。前項規定，
      於未經公證之不動產租賃契約，其期限逾五年或未定期限
      者，不適用之。」，上開法條第2 項係於該次修正時增訂
      ，立法意旨為「在長期或未定期限之租賃契約，其於當事
      人之權義關係影響甚鉅，宜付公證，以求其權利義務內容
      合法明確，且可防免實務上常見之弊端，即債務人於受強
      制執行時，與第三人虛偽訂立長期或不定期限之租賃契約
      ，以妨礙債權人之強制執行，爰增訂第二項。」。依前揭
      修正後民法第425 條之規定，縱使被告與丙○○之間就系
      爭土地曾有租賃契約存在，倘若未經公證，其租賃期限逾
      5 年或未定期限者，承租人即被告仍不得援引同條第1 項
      之規定，主張其所聲稱之租賃關係對土地之受讓人即原告
      繼續存在，是被告上開所辯，要非足取。
（四）按所有人對於無權占有或侵奪其所有物者，得請求返還之
      ；對於妨害其所有權者，得請求除去之；有妨害其所有權
      之虞者，得請求防止之；民法第767 條定有明文。被告既
      未能舉證證明其就系爭土地確有租賃關係存在，且可據以
      對抗土地所有權人，此外亦未能陳明有何其他合法權源，
      卻在土地上種植農作物，自屬無權占有系爭土地，原告依
      前開法條之規定，訴請被告將如附表所示之農作物拆除，
      並將所占用之系爭土地騰空返還原告，為有理由，應予准
      許。
四、原告陳明願供擔保，請准宣告假執行，經核並無不合，爰酌
    定相當之擔保金額併准許之。
五、本件事證已臻明確，兩造所提其餘攻擊防禦方法及證據，經
    本院審酌後，核與本件判決結果不生影響，爰不一一論述，
    附此敘明。
六、訴訟費用負擔之依據：民事訴訟法第78條。
中    華    民    國    97    年    9     月    19    日
                        民事庭法  官  邱光吾
以上正本係照原本作成
如對本判決上訴，須於判決送達後20日內向本院提出上訴狀
中    華    民    國    97    年    9     月    19    日
                              書記官  葉燕蓉
附表：
 ┌───────────────┬─────────┐
 │    農  作  物  種  類        │     數   量      │
 ├───────────────┼─────────┤
 │        檳  榔  樹            │       41株       │
 ├───────────────┼─────────┤
 │        大  梨  樹            │      450株       │
 ├───────────────┼─────────┤
 │        柑  橘  樹            │      134株       │
 ├───────────────┼─────────┤
 │        甜      柿            │      500株       │
 ├───────────────┼─────────┤
 │        桃      樹            │        3株       │
 └───────────────┴─────────┘


司法院資訊處製作；財團法人民間司法改革基金會備份。
